最高法院刑事判決　　　　　　　　　　　　　　　　　九十三年度台上字第八八號
　　上　訴　人　丙 ○ ○
　　被　　　告　甲 ○ ○
　　　　　　　　乙○○○
右上訴人因自訴被告等偽造文書案件，不服台灣高等法院高雄分院中華民國九十年七
月六日第二審判決（九十年度上訴字第一六四號，自訴案號：台灣高雄地方法院八十
八年度自字第三八五號），提起上訴，本院判決如左：
    主  文
上訴駁回。
    理  由
按刑事訴訟法第三百七十七條規定，上訴於第三審法院，非以判決違背法令為理由，
不得為之。是提起第三審上訴，應以原判決違背法令為理由，係屬法定要件。如果上
訴理由狀並未依據卷內訴訟資料，具體指摘原判決不適用何種法則或如何適用不當，
或所指摘原判決違法情事，顯與法律規定得為第三審上訴理由之違法情形，不相適合
時，均應認其上訴為違背法律上之程式，予以駁回。本件上訴人丙○○上訴意旨略稱
：(一)關於被告甲○○冒標王勝雄部分情節，已經證人王勝雄於參加債權人會議時，提
出調查表確認無誤，王勝雄事後到庭所陳情詞，自屬荒謬，且該份調查表王勝雄早於
民國八十八年三月間向債權人會議提出，自屬文書證據，並非訴訟之陳述，應足以佐
證王勝雄確有二會未標，原判決以該調查表為訴訟外之陳述，顯有誤會，王勝雄於偵
查及審理中所供顯與甲○○勾串，此部分原判決有判決不備理由之違法。(二)甲○○所
辯稱：「林天生」係其別名云云，係其在二審審理中突然提出之辯解，且「林天生」
自始不為上訴人及其他所有會員知悉，應係無中生有，有違常情。又原判決不採林月
裡之所為其他證詞，卻於「林天生」為甲○○之別名予以採信，有違證據法則，況原
審又未曾傳訊甲○○所謂其叔公贈送之對聯上有「天生宗侯」稱呼之該文書製作人，
進一步查證，亦有調查職責未盡之違法。(三)原審認「證人伍俊雄因合會關係對被告有
債權，證人伍俊雄應有偏頗之虞」，然互助會遭倒會之會員，無一不對甲○○有債權
，若憑此推斷，豈非所有證人均有偏頗，原判決所為之論理，有判決不備理由之矛盾
，(四)被告乙○○○為甲○○同居共財之妻，亦非至愚不曉人事之人，既連續數年代收
甲○○所起互助會之會款，開標時在場，告知會員標息，會金等情，應均已構成詐欺
之共犯，原判決未敘明理由，以空泛之詞，認乙○○○不構成詐欺之共犯，已屬判決
不備理由，且認定亦有違經驗法則云云。
惟查原判決依憑甲○○部分不利於己之自白，莊明旺提出之系爭新台幣（下同）二萬
元民間互助會單，載明未標取會款（二萬元會）由會員郭名美、陳文河、伍俊雄、陳
肇雄、陳素芳、陳素宜、莊明旺、李輝村等人所立切結書各一紙、告訴人莊明旺之指
訴，證人郭名美、伍俊雄、李輝村、陳肇雄、陳文河、林月裡等不利於甲○○之部分
證言等證據，資以認定甲○○有原判決事實欄一（一）關於其招集之「二萬元會」民
間互助會中，冒用莊明旺、李輝村、陳素芳、陳文河及林月瑩等六人名義標取「二萬
元會」互助會之會款，足生損害於上開被冒標之人及其他活會會員之事實；原判決又
依憑甲○○不利於己之部分自白，上訴人之指訴及其提出之「一萬元會」互助會單，
陳瑞誠於甲○○宣布停會後出具之切結書、甲○○於停會後在債權人會議中所自擬債
務明細表，甲○○參加他人招攬之民間互助會共三十七會之會單，證人林南雄、王惠
國不利於甲○○之部分證言、第一審勘驗王惠國及上訴人於八十九年九月八日共同提
出之原本等證據，資以認定甲○○有原判決事實欄一（二）關於其招集之「一萬元會
」民間互助會中，冒用王惠國名義標取「一萬元會」互助會會款，足生損害於王惠國
及其他活會會員之事實；因而撤銷第一審關於甲○○部分不當之判決，依連續犯、想
像競合犯、牽連犯之例，從一重改判論甲○○以連續行使偽造私文書，足以生損害於
他人之罪，量處有期徒刑陸月，如易科罰金，以佰元折算壹日，已詳述其所憑之證
據及理由。對於證人郭名美所提甲○○所書寫標息之會單影本及其指訴、證人林月裡
在原審之證言，認均不足為甲○○不利之認定；又並無積極之證據足認甲○○有冒用
林雲瑩、林天生、王淑惠、周木火、陳炳源、王勝雄、游正雄及羅順田之名義標取會
款之犯行；均分別在判決內詳予指駁並說明其證據取捨及判斷之理由。又關於「二萬
元會」互助會部分之犯罪事實，與自訴部分有裁判上一罪關係，為起訴效力所及，法
院自應併予審理。至自訴意旨認甲○○冒用林天生、王淑惠、林雲瑩名義標取「一萬
元會」互助會會款，涉犯行使偽造私文書部分，因自訴意旨認此部分與上開論罪科刑
部分有裁判上一罪關係，不另為無罪之諭知，均分別在判決內加以敘明。另自訴意旨
指訴被告乙○○○於甲○○招集本件系爭「一萬元會」民間互助會時協助招會，收取
會款等工作，認乙○○○亦涉犯行使偽造私文書罪嫌部分，原審經綜合調查證據之結
果，互核上訴人之指訴及證人張牡丹、林南雄、王惠國、伍俊雄、郭名美、陳炳源、
王勝雄、周木火、陳肇雄、李輝村之證言，雖認乙○○○應知悉甲○○招集本件系爭
「二萬元會」及「一萬元會」民間互助會之進行，並代收會款，但尚難僅憑此一事實
，即遽認乙○○○與甲○○對於甲○○行使偽造私文書罪部分，有何犯意之聯絡及行
為之分擔，並無積極證據足認乙○○○有自訴意旨所指行使偽造私文書部分之犯行，
因認第一審對於乙○○○被訴行使偽造私文書部分，以其犯罪不能證明，諭知其無罪
之判決，於法並無不合，予以維持，駁回上訴人此部分在第二審之上訴，亦在判決內
詳述其證據取捨及判斷之理由。原判決所為論述核與卷證資料相符，從形式上觀察，
並無違背法令之情形。按認事採證、證據之取捨及判斷，俱屬事實審法院之職權，苟
無違背證據法則，自不能指為違法；又供述證據前後雖有差異或矛盾，事實審法院非
不可本於經驗及論理法則，斟酌其他情形，作合理之比較，定其取捨，其就供述證據
之一部，認為真實者，予以採取，亦非法則所不許。因之，供述之證據前後縱有差異
，事實審法院依憑前後之供述證據，斟酌其他證據，本於經驗法則與論理法則，取其
認為真實之一部，作為論罪之證據，自屬合法，不能謂所認事實與供述證據之部分不
符，即指判決有證據上理由矛盾之違法。本件原判決認定甲○○有本件行使偽造私文
書之罪行，及並無積極證據足認乙○○○有自訴意旨所指行使偽造私文書之犯行，已
分別在判決內詳述其認事採證、證據取捨及判斷之理由，核與證據法則並無違背，為
其職權之適法行使，上訴意旨(一)至(三)所指各節，或為單純事實之爭執並不影響事實之
判斷而可認於原判決之主旨有影響，或屬原審已加審酌、論斷，為其認事採證、證據
取捨及判斷之範疇，並無上訴意旨所指違背法令之情形，揆之上開說明，均非適法之
第三審上訴理由。又上訴意旨(四)所指摘者係對不得上訴第三審之有無詐欺部分之指摘
，亦非適法之第三審上訴理由。上訴意旨徒憑己意，就原判決甲○○、乙○○○關於
行使偽造私文書部分所為論斷，任意指摘違背法令，顯與法律所規定得為第三審上訴
理由之違法情形不相適合，應認此部分之上訴違背法律上之程式，予以駁回。至被告
甲○○牽連所犯之詐欺罪部分，及被告乙○○○另被訴涉犯詐欺罪，經原審維持第一
審諭知此部分無罪之判決，駁回上訴人此部分在第二審之上訴部分；因詐欺罪，依刑
事訴訟法第三百七十六條第四款之規定，屬不得上訴第三審之案件，此部分上訴自為
法所不許，應併予駁回。
據上論結，應依刑事訴訟法第三百九十五條前段，判決如主文。
中　　　華　　　民　　　國　　九十三　　年　　　一　　　月　　　八　　　日
                              最高法院刑事第七庭
                                  審判長法官  莊　登　照
                                        法官  洪　明　輝
                                        法官  黃　一　鑫
                                        法官  魏　新　和
                                        法官  林　秀　夫
      右正本證明與原本無異
                                              書  記  官
中　　　華　　　民　　　國　　九十三　　年　　　一　　　月　　 十五 　　日
                                                                        Ｖ
